臺灣高等法院刑事裁定
111年度毒抗字第440號
抗  告  人  
即  被  告  李世宗


上列抗告人因違反毒品危害防制條例案件（聲請案號：臺灣新北
地方檢察署111年度聲觀字第289號），不服臺灣新北地方法院中
華民國111年4月11日裁定（111年度毒聲字第381號），提起抗告
，本院裁定如下：
    主  文
抗告駁回。                                              
    理  由
一、原裁定意旨略以：
㈠、抗告人即被告李世宗於民國110年12月16日中午12時許，為警
    採尿時回溯96小時内某時，在臺灣地區某不詳處所，以不詳
    方式，施用第二級毒品甲基安非他命1次。嗣於110年12月16
    日上午7時45分許，為警在新北市○○區○○路000號前執行搜索
    而查獲，經採集其尿液送驗，呈甲基安非他命陽性反應。抗
    告人雖否認有何前述施用毒品犯行，並辯稱：伊最近都沒有
    施用毒品等語，惟查，抗告人於110年12月16日中午12時許
    為警採集之尿液，經送請台灣尖端先進生技醫藥股份有限公
    司（下稱台灣尖端公司）以EIA酵素免疫分析法初步檢驗結
    果呈安非他命類陽性反應，復以氣相層析質譜儀法確認檢驗
    結果，亦呈現甲基安非他命陽性反應，此有勘察採證同意書
    、臺北市政府警察局偵辦毒品案件尿液檢體委驗單（尿液檢
    體編號：157513)、台灣尖端公司111年1月4日濫用藥物檢驗
    報告各1份在卷可證，是就抗告人於上述時間為警所採集之
    尿液送驗結果，確呈甲基安非他命陽性反應，抗告人空言否
    認施用，顯不足採信。又抗告人於上述期間並無入出境之紀
    錄，是以抗告人於110年12月16日中午12時許為警採尿時起
    回溯96小時内之某時許，在臺灣地區不詳處所、以不詳方式
    ，施用第二級毒品甲基安非他命1次之犯行，足以認定。　
    　
㈡、抗告人曾因施用毒品案件，經臺灣新北地方法院（下稱原審
    法院）以93年度毒聲字第988號裁定送勒戒處所觀察、勒戒
    後，認有繼續施用毒品之傾向，復經原審法院以94年度毒聲
    字第270號裁定令入戒治處所施以強制戒治，於94年11月11
    日釋放出所，並由新北地檢署檢察官以95年度戒毒偵字第13
    9號為不起訴處分確定。其後抗告人雖曾再犯施用毒品罪，
    經新北地檢署檢察官以109年度毒偵字第4076號為附命戒癮
    治療之緩起訴處分，然無論抗告人有無履行完成「戒癮治療
    」，效力上均非等同觀察、勒戒或強制戒治之處遇，是本案
    抗告人於前揭時間、地點，以前揭方式，為本案施用甲基安
    非他命1次之犯行，距其最近一次因施用毒品經強制戒治執
    行完畢日既已逾3年，則檢察官聲請就本件抗告人前述施用
    第二級毒品之犯行，予以觀察勒戒之程序，核無不合，應予
    准許。爰依毒品危害防制條例第20條第1項、第3項，觀察勒
    戒處分執行條例第3條第1項裁定抗告人應送勒戒處所觀察、
    勒戒，其期間不得逾2月等語。　　
二、抗告意旨略以：
㈠、檢察官本件聲請意旨認抗告人於緩起訴期間再次涉犯本件施
    用第二級毒品罪嫌且否認犯行，故認無再次施以附命完成戒
    癮治療之緩起訴處分之必要，惟查，被告業已委請辯護人撰
    寫刑事聲請狀坦承其施用第二級毒品安非他命，然檢察官聲
    請意旨及原裁定皆忽略被告已坦承本件犯行之事實，原裁定
    自有疏漏。
㈡、按檢察官依職權裁量究應令被告受觀察勒戒之監禁式治療，
    或以緩起訴處分之社區醫療處遇替代，除需審酌被告前案背
    景、施用情形等法定要件外，宜亦參考被告之意見，斟酌認
    定何為有利、適合被告之矯治方式。若檢察官於裁量權之行
    使前，未曾審酌於此，即逕自聲請觀察、勒戒，難謂有合義
    務性之裁量。本案檢察官於接獲驗尿報告後，從未傳訊抗告
    人到庭，完全未就抗告人接受戒癮治療之意願或完成戒癮治
    療應遵守事項為任何徵詢或說明，並予抗告人充分陳述意見
    之機會；並無任何檢察官捨「緩起訴之戒癮治療」，而擇定
    「聲請法院裁准觀察、勒戒」之裁量依據，則原裁定未審酌
    檢察官有無裁量怠惰或濫用之情事，未就檢察官是否已為合
    目的性及義務性裁量未詳為調查說明，逕依檢察官之聲請裁
    定准予觀察、勒戒，對抗告人顯有不利或有失公平之處，其
    裁定有疏漏。
㈢、又抗告人本案施用毒品犯行距其最近一次觀察、勒戒執行完
    畢釋放日既已逾3年，符合毒品危害防制條例第20條、第24
    條規定，檢察官可選擇作成戒癮治療之緩起訴處分，況抗告
    人目前並無犯其他案件，先前亦無任何施用毒品前科，依毒
    品戒癮治療實施辦法及完成治療認定標準第2條規定，抗告
    人並無不適合為戒瘾治療之法定事由，此外，抗告人現與2
    名子女同住，被告之女兒有注意力不足、邊緣智力之情形，
    被告之子亦有發展遲緩等情形，抗告人之兒女們均仰賴抗告
    人一人扶養，倘抗告人入觀察勒戒處所執行，恐造成抗告人
    家庭頓失依靠。綜上所述，懇請鈞院考量上情，撤銷原裁定
    ，並駁回檢察官之聲請等語。
三、按犯毒品危害防制條例第10條之罪者，檢察官應聲請法院裁
    定，令被告入勒戒處所觀察、勒戒，其期間不得逾2月。依
    前項規定為觀察、勒戒或強制戒治執行完畢釋放後，3年後
    再犯第10條之罪者，適用前2項之規定，毒品危害防制條例
    第20條第1項、第3項定有明文。而上開所謂「3年後再犯」
    ，只要本次再犯（不論修正施行前、後）距最近1次觀察、
    勒戒或強制戒治執行完畢釋放，已逾3年者，即該當之，不
    因其間有無犯第10條之罪經起訴、判刑或執行而受影響（最
    高法院109年度台上字第3826號刑事判決意旨參照）。次按
    毒品危害防制條例第24條第1項，採行「觀察、勒戒」與「
    附條件（含附命完成戒癮治療，下同）之緩起訴」並行之雙
    軌模式，並無「附條件之緩起訴」應優先於「觀察、勒戒」
    的強制規定。毒品危害防制條例規定之觀察、勒戒處分，係
    一種針對受處分人將來之危險所為預防、矯正措施之保安處
    分，目的係為斷絕施用毒品者之身癮及心癮，並屬強制規定
    。而該觀察勒戒之程序，僅於下列情形可排除適用外：1.依
    據毒品危害防制條例第24條第1項規定，於檢察官先依刑事
    訴訟法第253條之1第1項、第253條之2之規定，為附條件之
    緩起訴處分時，不適用之；2.或犯第10條之罪者，於犯罪未
    發覺前，自動向衛生福利部指定之醫療機構請求治療，醫療
    機構依據毒品危害防制條例第21條第1項規定，免將請求治
    療者送法院或檢察機關等情，其餘就初犯或觀察勒戒、強制
    戒治執行完畢3年後再犯施用毒品罪之行為人，犯毒品危害
    防制條例第10條之罪者，檢察官即應向法院提出聲請裁定其
    入勒戒處所觀察、勒戒，且凡經檢察官聲請，法院亦僅得依
    法裁定令入勒戒處所執行觀察、勒戒，以查其是否仍有施用
    毒品傾向，並據以斷定幫助受處分人徹底戒毒之方法，尚無
    自由斟酌以其他方式替代之權，亦無因受處分人之個人或家
    庭因素而免予執行之餘地。又檢察官本得按照個案情形，依
    法裁量決定採行緩起訴之戒癮治療或觀察、勒戒，是否給予
    施用毒品者為附命完成戒癮之緩起訴處分，係屬檢察官之職
    權，法院原則上應尊重檢察官職權之行使，僅就檢察官之判
    斷有違背法令、事實認定有誤或其他裁量重大明顯瑕疵等事
    項，予以有限之低密度審查。
四、經查：
㈠、抗告人於110年12月16日12時00分許，在臺北市政府警察局大
    安分局偵查隊為警採尿，並親自封緘一節，業據抗告人於偵
    查中供述明確（見111毒偵1803卷第14頁、111毒偵1075卷第
    68頁），而其於上揭時、地所採尿液，經送請台灣尖端公司
    以酵素免疫分析法（EIA）初步檢驗，再以氣相層析質譜儀
    分析法（GC/MS）確認檢驗結果，確呈甲基安非他命陽性反
    應，此有勘察採證同意書、臺北市政府警察局偵辦毒品案件
    尿液檢體委驗單（尿液檢體編號：157513)、台灣尖端公司1
    11年1月4日濫用藥物檢驗報告各1份在卷可佐（見111毒偵18
    03卷第49至53頁），足認抗告人確有於上開為警採尿時間往
    前回溯96小時內之某時，有施用第二級毒品之事實，應堪認
    定。　
㈡、抗告人前因施用毒品案件，經原審法院以93年度毒聲字第988
    號裁定送勒戒處所觀察、勒戒後，認有繼續施用毒品之傾向
    ，復經原審法院以94年度毒聲字第270號裁定令入戒治處所
    施以強制戒治，於94年11月11日釋放出所，並由新北地檢署
    檢察官以95年度戒毒偵字第139號為不起訴處分確定，有本
    院被告前案紀錄表附卷可稽（見本院卷第25至37頁），又其
    後抗告人雖曾再犯施用毒品罪，經新北地檢署檢察官以109
    年度毒偵字第4076號為附命戒癮治療之緩起訴處分，然無論
    抗告人有無履行完成「戒癮治療」，效力上均非等同觀察、
    勒戒或強制戒治之處遇，已如前述。是原審考量抗告人前揭
    施用第二級毒品犯行，距最近1次犯該罪經觀察勒戒執行完
    畢釋放後已逾3年，依毒品危害防制條例第20條第3項、第1
    項、觀察勒戒處分執行條例第3條第1項之規定，依檢察官聲
    請命抗告人入勒戒處所觀察、勒戒，經核於法並無不合。　
㈢、抗告意旨雖稱原審裁定前，未給予抗告人陳述意見之機會，
    且未說明聲請法院裁准觀察、勒戒之裁量依據。然毒品危害
    防制條例第24條第1項，係採行「觀察、勒戒」與「附條件
    之緩起訴」並行之雙軌模式，並無「附條件之緩起訴」應優
    先於「觀察、勒戒」之強制規定，已如前述，故檢察官自得
    按照個案情形，依法裁量決定採行何者為宜。又毒品戒癮治
    療實施辦法及完成治療認定標準第4條第1項，僅就檢察官為
    戒癮治療之緩起訴處分前，應得參加戒癮治療被告之同意一
    事予以規定，而未規定檢察官向法院聲請觀察、勒戒前，亦
    應得被告之同意。是以檢察官是否為附條件（含附命完成戒
    癮治療）之緩起訴處分乃法律賦予檢察官之偵查裁量權，不
    得認為係施用毒品者所固有之權利，本件檢察官審酌抗告人
    之犯罪情節、是否曾受觀察、勒戒等全案事證後，認以向法
    院聲請觀察、勒戒始能達成戒斷之目的，依毒品危害防制條
    例第20條第3項、1項之規定向原審法院聲請裁定觀察、勒戒
    ，而未對抗告人為附條件之緩起訴處分諭知，此乃檢察官職
    權之適法行使，其程序並無不合，難謂其判斷有何違背法令
    或其他裁量重大明顯瑕疵等情事，況抗告人前因施用毒品案
    件，曾經臺灣新北地方檢察署檢察官以109年度毒偵字第407
    6號施用緩起訴處分確定，緩起訴期間自109年11月2日起至1
    11年4月1日止，有本院被告前案紀錄表在卷可按，足認抗告
    人係於上開毒品案緩起訴期間再犯本件施用第二級毒品案件
    ，顯見抗告人並無因前案附命完成戒癮治療，而戒斷毒癮，
    是無再次施用附命完成戒癮治療之緩起訴處分必要，檢察官
    據此並於聲請書內詳敘其裁量抗告人不適或不能為附條件緩
    起訴處分而選擇觀察、勒戒之具體理由，經核並無違誤，並
    無裁量濫用之情事。　　　
㈣、至抗告意旨稱其已坦承犯行，且有家人須扶養，請求准予戒
    癮治療，並檢附111年3月16日刑事聲請狀、抗告人子女之診
    斷證明書為憑（見本院卷第17至21頁），然上開所指，核與
    是否令入勒戒處所觀察、勒戒並無關聯。再者，觀察、勒戒
    既屬用以矯治、預防行為人反社會性格，而具社會保安功能
    之保安處分，當無因抗告人坦白犯行，或其他個人因素而免
    予執行之理，不能執為免除觀察、勒戒處分之理由。抗告旨
    執此提起抗告，亦屬無據。 　
五、綜上所述，抗告人既有本件施用第二級毒品之行為，自有予
    以矯治並預防其將來繼續施用之必要性，原審依檢察官聲請
    ，裁定將抗告人送勒戒處所觀察、勒戒，經核並無違誤。抗
    告人猶執前詞提起本件抗告，為無理由，應予駁回。　　
據上論斷，應依刑事訴訟法第412 條，裁定如主文。
中　　華　　民　　國　　111 　年　　5 　　月　　31　　日
                  刑事第十九庭  審判長法　官  曾淑華
                                      法　官  許文章
                                      法　官  李殷君
以上正本證明與原本無異。
不得再抗告。
                                      書記官  周彧亘
中　　華　　民　　國　　111 　年　　5 　　月　　31　　日